台灣板橋地方法院刑事判決　　　　　　　　　　　　　九十年度訴緝字第一五五號
　　公　訴　人　台灣板橋地方法院檢察署檢察官
　　被　　　告　甲○○
右列被告因重利案件，經檢察官提起公訴（八十八年度偵字第三八四五、二０七八四
號），本院判決如左：
    主  文
甲○○以乘他人急迫貸以金錢，而取得與原本顯不相當之重利為常業，處有期徒刑陸
月，如易科罰金，以佰元折算壹日。
    事  實
一、甲○○於民國（下同）八十七年十二月間（起訴書誤為八十七年三月間起），在
    案外人李勳隆位於台北縣土城市○○路住處內，乘乙○○因工廠急需資金周轉之
    際，貸以新台幣（下同）二十五萬元，同時約定每十日計息一次，十萬元每十日
    利息為一萬五千元，第一次利息預先扣除，乙○○實拿現金二十一萬二千五百元
    ，並交付發票人為興優銘版有限公司（下稱興優公司）、林俊華，發票日為借款
    當日之後十日，付款人為上海商業儲蓄銀行樹林分行，金額為二十五萬元之支票
    交予甲○○（起訴書誤為與劉玉娜、吳永豐【所犯重利罪業經本院判處有期徒刑
    五月】，李碧山及陳金盆【所犯重利罪業經本院判決無罪】等四人共同貸予他人
    金錢）。甲○○取得與原本顯不相當之利息，並賴此維生而以之為常業。嗣上開
    借款到期後，乙○○至案外人李勳隆位於台北縣土城市○○路之住處，向甲○○
    表示利息過高而無法給付；惟甲○○向林女表示不得未位約定日期給付利息，且
    仍須再以借貸之方式加計利息，迨八十八年二月間乙○○共積欠甲○○連同本金
    與利息多達一百二十餘萬元，甲○○並要求乙○○簽發付款人皆為上海商業儲蓄
    銀行樹林分行，發票人皆為興優公司、林俊華，發票日各為八十八年一月十五日
    、八十八年三月十五日、八十八年四月十五日，金額各為四十萬元之支票三紙。
    嗣於八十八年二月四日下午一時許，經警持搜索票至台北縣土城市○○路二段一
    三九號一樓其住處搜索扣得上開乙○○開立之支票三紙，經移送台灣板橋地方法
    院檢察署檢察官准予交保後，甲○○欲找尋乙○○索債；惟乙○○已不知行蹤，
    直至八十九年九月四日上午七時三十分許，在台北縣新莊市○○○路光華國小前
    ，適遇乙○○乃強迫林女坐上其駕駛之自用小貨車（所犯妨害自由之罪嫌應由台
    灣板橋地方法院檢察署偵辦），甲○○即將林女載至台北縣土城市○○路二四八
    之二號檳榔攤內，要求林女償還上開一百二十餘萬元之債務，經林女以電話輾轉
    通知其夫林慶雲，並經林慶雲報警而查獲。嗣甲○○於審理中逃匿，經本院通緝
    ，迄於九十年十二月三日晚七時三十分許，在國道三號公路南向二十公里處（近
    台北市文山區），經內政部警政署國道公路警察局第六警察隊警員緝獲。
二、案經台北縣警察局移送及台北縣警察局新莊分局報請台灣板橋地方法院檢察署檢
    察官偵查起訴。
    理  由
一、訊據被告甲○○矢口否認有何常業重利之犯行，並辯稱：伊僅係乙○○向他人借
    款之擔保人而已，伊並無貸與金錢予乙○○及收取重利云云。經查：右揭事實，
    業據被害人乙○○分別於警訊及本院另案調查（八十九年度訴字第九六六號）時
    指稱：「我八十七年九月初（應為十二月份）起，因缺錢遂向甲○○借二十五萬
    元，每十天需利息四萬八千元，後因利上滾利，致我無力償還，現已欠甲○○五
    百多萬元」、「我是向甲○○借錢，我在八十七年十二月向甲○○借二十五萬元
    ，只借一次，利息是十天為一期，十萬元利息一萬五千元。甲○○交錢給我時，
    就預先扣除利息三萬七千五百元，實際只交付二十一萬二千元給我‧‧‧我有開
    立二十五萬元的支票交給李勳隆，支票是興優銘版公司，票期是十天，但我的現
    金是拿二十一萬二千五百元，他表示只能借十天，到期時我到李勳隆家中向甲○
    ○表示利息太多我不付出來，他表示不行仍需再借，最後連同本金利息共欠他一
    百二十多萬元，後來我沒有辦法就只好搬家，到了八十八年九月四日被甲○○在
    新莊國小找到，他見到我要我還錢，我表示實在沒有辦法還他，他強行要我上他
    的小貨車，我不答應，甲○○表示一定要上他所駕駛的小貨車，我沒有辦法就只
    好上他的小貨車，他後來將我載到土城青雲路的檳榔攤‧‧‧再通知警察查獲」
    （見八十八年度偵字第二０七八四號偵查卷影本第七頁反面及本院八十九年度訴
    字第九六六號刑事卷所附八十九年九月二十七日訊問筆錄），並經證人李勳隆於
    本院調查時結證稱：「‧‧‧乙○○有向‧‧‧甲○○借錢‧‧‧因甲○○住在
    我家隔壁，乙○○拿票向甲○○借貸，甲○○就轉向李碧山借錢」等語大致情節
    相符，並有被害人乙○○簽發之支票三紙在卷可稽。綜上所述，足見被告所辯各
    節，要屬飾卸之詞，委無可採。再被告乘他人急迫貸以金錢，且以每十天為一期
    ，借貸二十五萬元，每十天卻收取利息多達三萬七千五百元之利息，顯與原本不
    相當，當屬重利無疑。再常業罪只須有賴某種犯罪為業之意思，而有事實之表現
    為已足，不以藉該犯罪為唯一生存者為必要，縱令尚有其他職業，亦無礙常業罪
    之成立，而被告經營地下錢莊反覆以同種類之行為牟利目的之社會行為，顯係藉
    此獲利維生無誤。罪證明確，被告犯行洵堪認定。
二、核被告所為，係犯刑法第三百四十五條常業重利之罪。爰審酌被告之品行、智識
    程度及被告放貸並收取高額之利息，破壞社會金融秩序以及被告犯罪後猶狡詞置
    辯未見悔意等一切情狀，量處如主文所示之刑。又被告行為後，刑法第四十一條
    諭知易科罰金之條件業於九十年一月十日修正公布，將原有三年以下有期徒刑之
    罪，提高為五年以下有期徒刑之罪，對被告較為有利，故依刑法第二條第一項前
    段之規定，適用修正後刑法第四十一條第一項之規定，諭知易科罰金之折算標準
    ，以資懲儆。
三、至公訴人起訴意旨略以：被告甲○○與李碧山、劉玉娜、陳金盆及吳永豐等人自
    八十七年三月間起，以金錢貸予花宗勝、陳默山、劉定昌、江豐吉及賴進財等人
    。訊之被告李碧山、劉玉娜、陳金盆與吳永豐等四人堅決否認與被告甲○○共同
    放貸予他人而收取與原本顯不相當重利之犯行，且據被害人花宗勝、陳默山、劉
    定昌及江豐吉等人分別於警訊中指稱：「八十七年三月二十六日在土城市○○路
    ○段的加油站向一位綽號李先生借得五萬元，後於八十七年十一月份又借一次五
    萬元，每十天為一期，我借五萬元，需付利息八千元‧‧‧劉玉娜就是借錢給我
    的人，吳永豐是專門為地下錢莊收利息的人」、「是他吳永豐無訛，我是於八十
    七年七月九日向吳永豐借款的，每借五萬元需付七千五百元，而借五萬元，實得
    四萬二千五百元，且如果未歸還本金逾十天即再付七千五百元‧‧‧我向她（指
    被告劉玉娜）借款一次，利息亦是向吳永豐向我收取之利息是一樣的」、「我是
    於八十七年二月間看報紙打電話‧‧‧給一名男子，然後有一名男子就到我家中
    辦理借貸手續共借五萬元，如要還款就將利息匯入‧‧‧劉玉娜的帳號，借貸五
    萬元，實拿現金四萬二千八百元，每十天計息一次七千二百元，月息約三十五分
    」、「我是於八十七年四月九日‧‧‧每借得一萬元即扣一千六百元，以十天為
    一單位，我向地下錢莊共計四萬元，但僅實際拿得三萬三千六百元，而當天即先
    扣得六千四百元利息錢，換算應為月息是四十八分利，是吳永豐前來我住所收取
    利息錢」（見八十八年度偵字第三八五四號偵查卷第二十四頁反面、第二十八頁
    反面、第二十九頁反面、第三十頁反面、第三十二頁反面），又被害人陳默山於
    偵查中指稱：「有，利息十天七千五百元，利息先扣，約四、五次，有借一次十
    萬元，利息一萬四先扣（經當庭指證劉玉娜與吳永豐照片無訛），付一次利息」
    （見八十八年度偵字第三八五四號偵查卷【二】第九頁）；另被害人劉定昌於本
    院另案調查時陳稱：亦指證被告吳永豐係向伊收取利息之人（見本院八十九年度
    訴字第九六六號刑事卷所附九十年一月五日訊問筆錄），再被害人賴進財於本院
    另案調查時稱：「我從七十九年就開始有向甲○○借錢，直至八十八年一、二月
    我就沒有向他借錢，我是做甲○○裝潢的水電部分，我當時急需資金，所以就拿
    支票直接向甲○○借錢，我借的次數有一、二十次，每次借的錢最少二萬五千元
    ，最多有借二十萬元，利息是算二分、二分半、三分，利息錢是預先扣除」（見
    本院八十九年度訴字第九六六號刑事卷所附八十九年十一月二十八日訊問筆錄）
    。是並無證據證明被告有貸以金錢予花宗勝、陳默山、劉定昌及江豐吉等人以及
    貸以金錢予賴進財，而所收取之利息僅二分至三分不等，惟依當時社會客觀情勢
    並無不相當之情形，然此部分犯行，公訴人認與前開已論罪部分為實質上一罪之
    關係，故就此部分不另為無罪之諭知，附此敘明。
據上論斷，應依刑事訴訟法第二百九十九條第一項前段，刑法第二條第一項前段、第
三百四十五條、第四十一條第一項前段，罰金罰鍰提高標準條例第一條前段、第二條
，判決如主文。
本案經檢察官方伯勳到庭執行職務
中    華    民    國    九   十   一    年     一     月    十    八    日
                             台灣板橋地方法院刑事第二庭
                                 法  官  潘  長  生
右正本證明與原本無異。
如不服本判決，應於判決送達後十日內向本院提出上訴狀 (應附繕本) ，上訴於
臺灣高等法院。
                                 書記官  王  增  華
中      華      民      國      九十一      年    一    月  二 十 一    日
附錄本案論罪科刑法條
刑法第三百四十五條：
以犯前條之罪為常業者，處五年以下有期徒刑，得併科三千元以下罰金。
